【裁判字號】    99,裁,90
【裁判日期】    990114
【裁判案由】    有關核發證明事務
【裁判全文】
最  高  行  政  法  院  裁  定
                                        99年度裁字第90號
上  訴  人  甲○○
被 上訴 人  高雄縣仁武鄉公所
代  表  人  沈英章
上列當事人間有關核發證明事務事件，上訴人對於中華民國98年
10月20日高雄高等行政法院98年度訴字第338號判決，提起上訴
，本院裁定如下：
    主  文
上訴駁回。
上訴審訴訟費用由上訴人負擔。
    理  由
一、按對於高等行政法院判決之上訴，非以其違背法令為理由，
    不得為之，行政訴訟法第242條定有明文。依同法第243條第
    1項規定，判決不適用法規或適用不當者，為違背法令；依
    同法第243條第2項規定，判決有該條項所列各款情形之一者
    ，為當然違背法令。又提起上訴，應以上訴狀表明上訴理由
    並應添具關於上訴理由之必要證據，復為同法第244條第1項
    第4款及第2項所明定。是當事人提起上訴，如以原審判決有
    不適用法規或適用不當為理由時，其上訴狀應有具體之指摘
    ，並揭示該法規之條項或其內容；如以原審判決有行政訴訟
    法第243條第2項所列各款情形為理由時，其上訴狀應揭示合
    於該條款之事實。上訴狀或理由書如未依上述方法表明，或
    其所表明者顯與上開法條規定之違背法令情形不相合時，即
    難認為已合法表明上訴理由，其上訴自非合法。
二、緣上訴人原所有坐落高雄縣仁武鄉○○段65地號土地（下稱
    系爭土地），因臺灣高雄地方法院為查封拍賣，由訴外人王
    怡晴（行為時之土地所有權人）經拍定取得系爭土地，並於
    民國（下同）97年9月16日辦理所有權移轉登記。嗣上訴人
    於97年9月24日向被上訴人申請核發系爭土地之農業用地作
    農業使用證明書，因系爭土地已非上訴人所有，且系爭土地
    上有道路（下稱系爭道路）一處，上訴人未檢附相關證明文
    件，被上訴人乃通知上訴人補正系爭道路相關證明文件及土
    地所有權人到場指界或土地所有權人授權書，惟上訴人未能
    在期限內補正，被上訴人遂依農業用地作農業使用認定及核
    發證明辦法（下稱核發證明辦法）第5條第2款第1目及第11
    條第3項規定，否准上訴人之申請。上訴人不服，循序提起
    行政訴訟，經原審法院判決駁回後，提起本件上訴。
三、上訴意旨雖主張：(一)上訴人請求權基礎為農業發展條例第39
    條第2項及核發證明辦法第3條第2款，而本件爭點為系爭土
    地是否須依核發證明辦法第5條第2款第1目「農業用地上施
    設有農業設施，並檢附容許使用同意書」，及核發證明辦法
    第11條第3項「申請人非土地所有權人時，應通知土地所有
    權人到場」之通知義務是屬被上訴人或上訴人？如通知不到
    場得否逕為認定而核發農業證明？上訴人本於農業發展條例
    第37條第1項、第39條第1項及第2項向被上訴人申請農業用
    地作農業使用證明書，然系爭土地上之系爭道路係為既成道
    路，應無須申請農業設施容許作農業使用證明。(二)被上訴人
    於97年9月24日以仁鄉建字第0970014826號函拒絕發給農業
    使用證明，上訴人曾向行政院農業委員會（下稱農委會）申
    請解釋疑義，農委會於97年10月2日以農企字第0970153973
    號函（下稱97年10月2日函）來函釋義，該文說明第2條後段
    ：「…惟配合政府施設供當地農產運銷使用，且屬與農業經
    營不可分離之農路，因非為該土地所有權人個人之農業生產
    需要，且係由政府機關主導施設，倘經該施設機關認定，得
    免申請農路之容許使用。」；上訴人又至高雄縣政府縣長服
    務中心陳情，其回函所付會勘紀錄指明本案既有道路供不特
    定第三人通行之用，惟鄉公所以查無鋪設及維護紀錄，仍認
    上訴人應申請農路之容許使用始能辦理後續申請核發農業用
    地作農業使用證明書事宜。然鄉公所無鋪設及維護紀錄應非
    由上訴人承擔舉證責任；上訴人於98年4月22日轉向高雄縣
    政府申請認定既成道路時，有敘明請高雄縣政府向地政機關
    申請鑑界，惟高雄縣政府以未符地籍測量實施規則無法申請
    鑑界，退還上訴之申請，故本件系爭土地之管理權責在被上
    訴人，自應由被上訴人發給容許使用證明，而被上訴人應發
    給而不發給，並以此為由拒絕承認事實上存在數十年之農路
    ，誠屬行政怠惰。(三)系爭道路依97年10月2日函之函釋要旨
    著重於供當地農產運銷非個人農產需要，其主導設施及維護
    機關不明者，依本院94台上2327判例意旨及司法院釋字第40
    0號解釋理由可知，私有公用之道路，具有公用地役關係，
    政府機關即有管理義務，不因被上訴人查無系爭道路之鋪設
    紀錄，即認定為無設施管理之義務，是以系爭道路仍可適用
    97年10月2日函免申請農路之容許使用，逕為認定系爭土地
    是否符合農業使用而核發農業使用證明書。(四)依農業發展條
    例第37條第1項、第2項、第39條第1項及財政部89年5月2日
    台財稅字第0890452905號函可知，如原所有權人單獨申請農
    業用地作農業使用證明書，而現所有權人違反核發證明辦法
    第11條第3項規定，通知而不到場，主管機關仍應依行政程
    序法第36條及第39條規定，職權調查及實質審查原則，逕為
    認定系爭土地有無作農業使用而核發農業證明書，不因現土
    地所有權人不到場而影響原所有權人單獨申請之權利，若核
    發證明辦法第11條第3項規定主管機關不依法通知或通知不
    到場而以此駁回申請，有逾越農業發展條例之規定而增加人
    民權利之限制，違反憲法第15條及第19條規定，與保障人民
    財產權及租稅法律之意旨有違。(五)上訴人就系爭土地主導設
    施管理機關不明，向原審法院聲請調查，原審法院就上訴人
    依法聲請調查證據，應查而未查，有判決不備理由之違法等
    語。惟原判決既論明：揆諸農委會97年10月2日農企字第097
    0153973號函釋意旨，系爭道路需符合「農業經營不可分離
    之農路」「政府施設供當地農產運銷使用」「非為該土地所
    有權人個人之農業生產需要」及「由政府機關主導施設」等
    要件，方得免為申請農路之容許使用甚明。被上訴人業經查
    明其並無系爭道路之鋪設紀錄，又上訴人向高雄縣政府縣長
    服務中心陳情(列管字號97E0784)查明系爭道路是否供公眾
    使用之農路及政府機關有無維護該農路，亦經高雄縣政府農
    業處農務科在97年10月29日會同建設單位辦理會勘後，查明
    並無政府機關鋪設系爭道路，其會勘結論為系爭道路如屬與
    農業經營不可分離之農路，仍應依規定申請容許作農業設施
    使用同意書等情，亦經被上訴人陳述甚詳，並有高雄縣政府
    前述農業用地作農業使用會勘紀錄表、現場相片1幀、97年
    11月4日府農務字第0970256040號函附卷可稽，是被上訴人
    就系爭道路既已查明非政府主導施設供當地農產運銷使用之
    道路，自無前述農委會97年10月2日農企字第0970153973號
    函釋得免為申請農路容許使用之適用。復觀諸核發證明辦法
    第11條第2項、第3項之規定，可知直轄市或縣(市)政府於受
    理農業用地作農業使用之認定及證明書核發申請時，應實地
    會勘，會勘時應通知申請人到場指界及說明，申請人非土地
    所有權人時，應通知土地所有權人到場。觀其文義，於申請
    人非土地所有權人時，應由受理申請之機關通知土地所有權
    人到場，而非由申請人通知所有權人到場，且所有權人是否
    到場或委託他人代理到場，則由其自行決定，其到場與否並
    不影響農業用地作農業使用之認定，此亦有農委會98年9月2
    日農企字第0980153882號函附於原審卷可稽，是本件被上訴
    人以上訴人未通知系爭土地現所有權人到場指界或提出土地
    所有權人授權書為由，併依核發證明辦法第11條第3項之規
    定駁回上訴人本件申請，其此部分之理由雖尚有未洽，然如
    前所述，系爭道路既經被上訴人查明非政府主導施設供當地
    農產運銷使用之道路，並無前述農委會97年10月2日農企字
    第0970153973號函釋得免為申請農路容許使用之適用，迭經
    被上訴人97年9月24日以仁鄉建字第0970014826號函及97年
    12月16日以仁鄉建字第0970019817號函通知上訴人補正系爭
    道路辦理農路之容許使用或檢附系爭道路為農路相關證明文
    件，惟上訴人未於97年12月31日期限內補正，被上訴人乃於
    98年1月5日以仁鄉建字第0970033329號函駁回上訴人本件之
    申請，於法尚無不合。又本件事證已臻明確，上訴人請求囑
    託地政機關就系爭土地為鑑界之複丈，另發函高雄縣政府工
    務局、交通部公路總局及農委會等單位查明系爭道路為何機
    關主導設施或管理，並聲請本件再開言詞辯論，經核無必要
    等語，即已詳述其得心證之理由，並就上訴人之主張，何以
    不足採取，分別予以指駁甚明。觀諸前開上訴理由，仍執與
    起訴意旨略同且經原審不採之陳詞及歧異見解，就原審取捨
    證據、認定事實及適用法律職權之正當行使，指摘為不當，
    並就原審已論斷者，泛言未論斷，顯非具體表明原判決有如
    何合於不適用法規、適用法規不當、或行政訴訟法第243條
    第2項所列各款之情形；且被上訴人以上訴人未通知系爭土
    地現所有權人到場指界或提出土地所有權人授權書為由，駁
    回上訴人本件申請部分，既經原判決予以糾正，上訴意旨猶
    重複此部分不服的論述，亦難認對原判決之如何違背法令已
    有具體之指摘。依首開規定及說明，應認其上訴為不合法。
四、依行政訴訟法第249條第1項前段、第104條、民事訴訟法第9
    5條、第78條，裁定如主文。
中    華    民    國    99    年    1     月    14    日
                    最高行政法院第四庭
                        審判長法官  劉  鑫  楨
                              法官  吳  東  都
                              法官  林  文  舟
                              法官  曹  瑞  卿
                              法官  陳  鴻  斌
以  上  正  本  證  明  與  原  本  無  異
中    華    民    國    99    年    1     月    15    日
                              書記官  邱  彰  德


司法院資訊處製作；財團法人民間司法改革基金會備份。
